臺灣高等法院刑事裁定
110年度毒抗字第449號
抗  告  人
即  被  告  戴啓恆


上列抗告人即被告因違反毒品危害防制條例案件，不服臺灣基隆
地方法院中華民國110年2月23日110年度毒聲字第85號裁定（聲
請案號：臺灣基隆地方檢察署110年度聲觀字第43號、109年度毒
偵字第1564號），提起抗告，本院裁定如下：
    主  文
抗告駁回。   
    理  由
一、原裁定意旨略以：抗告人即被告戴啓恆（下稱被告）基於施
    用第二級毒品甲基安非他命之犯意，於民國109年3月19日晚
    間7時許，在新北市○○區○○街00○0號住處，施用第二級毒品
    甲基安非他命1次等情，業據被告於警詢、偵查中坦承，且
    有台灣檢驗科技股份有限公司濫用藥物實驗室-臺北濫用藥
    物檢驗報告、新北市政府警察局受採集尿液檢體人姓名及檢
    體編號對照表、勘察採證同意書各1份在卷可佐，而被告本
    案施用毒品之時間距其最近1次因犯施用毒品罪經觀察、勒
    戒完畢釋放日已逾3年，有本院被告前案紀錄表可稽，認本
    件聲請於法並無不合，依毒品危害防制條例第20條第3項、
    第1項及觀察勒戒處分執行條例第3條第1項規定，裁定令被
    告入勒戒處所觀察、勒戒等語。
二、抗告意旨略以：被告因另案在基隆監獄執行逾10月，已藉由
    在監工作與輔導身心漸趨復原，全無毒癮，而勒戒所不若監
    獄之正常工作作息及多元職訓環境，且無完善醫療配套及重
    返社會工作之培訓，再進勒戒所，實無助於被告，反而增加
    被告認識更多吸毒同學並與之共同生活學習，影響被告戒除
    毒癮之決心與成果，為利被告重返社會，對家庭、社會略盡
    綿薄，請撤銷原裁定等語。
三、按施用第一、二級毒品為犯罪行為，毒品危害防制條例第10
    條設有處罰規定。故施用第一、二級毒品者，本應科以刑罰
    。惟基於刑事政策，對合於一定條件之施用者，則依同條例
    第20條之規定，施以觀察、勒戒及強制戒治之保安處分。又
    109年1月15日修正公布、同年7月15日施行之毒品危害防制
    條例第20條第3項規定，犯第10條之罪於觀察、勒戒或強制
    戒治執行完畢釋放後，3年後再犯第10條之罪者，適用本條
    前2項之規定。上開所謂「3年後再犯」，只要本次再犯（不
    論修正施行前、後）距最近1次觀察、勒戒或強制戒治執行
    完畢釋放，已逾3年者，即該當之，不因其間有無犯第10條
    之罪經起訴、判刑或執行而受影響（最高法院109年度台上
    大字第3826號主文參照）。且觀之本次同時修正（尚未施行
    ）之毒品危害防制條例第24條第1項另規定有「附命完成戒
    癮治療之緩起訴處分」程序，依現行實務見解，犯同條例第
    10條第1項、第2項之施用第一級或第二級毒品罪者，如已完
    成「附命緩起訴」之戒癮治療，事實上已接受等同「觀察、
    勒戒或強制戒治」執行完畢釋放之處遇，則如於同條例第23
    條第2項所定「3年」内，再犯施用第一級或第二級毒品罪，
    顯現其再犯率甚高，原規劃之「附命緩起訴」完成戒癮治療
    制度功能無法發揮成效，已無再次接受「觀察、勒戒或強制
    戒治」處遇之必要，自應依該條例第23條第2項規定之相同
    法理，逕行追訴，而無再依該條例第20條第1項重行聲請觀
    察、勒戒或強制戒治之必要，且經此「附命完成戒癮治療之
    緩起訴處分」後，即應以經該緩起訴處分並完成戒癮治療後
    ，起算該「3年」内再犯之期間（最高法院109年度台非字第
    76號、第77號判決意旨參照)。是依最高法院前開見解，行
    為人再次（含三犯以上）施用毒品，若距最近一次因施用毒
    品經上述觀察、勒戒或強制戒治執行完畢釋放後，或經附命
    完成戒癮治療之緩起訴處分並完成戒癮治療後，已逾3年者
    ，應不具備訴追條件，檢察官應審酌個案情況，裁量決定對
    再犯之行為係聲請觀察勒戒，或為附命完成戒癮治療之緩起
    訴處分，均無不合。
四、經查：
　㈠被告於上開時、地，施用第二級毒品甲基安非他命1次之事實
    ，業據被告於警詢、偵查中坦承不諱，且為警查獲後所採集
    之尿液檢體，而經警採集其尿液送鑑驗結果，呈安非他命及
    甲基安非他命陽性反應，此有台灣檢驗科技股份有限公司濫
    用藥物實驗室-台北濫用藥物檢驗報告、新北市政府警察局
    受採集尿液檢體人姓名及檢體編號對照表、勘察採證同意書
    各1份附卷可參，足認被告確有施用第二級毒品之事實。
　㈡又被告前於94年至102年間因施用毒品案件，經法院先後裁定
    送觀察、勒戒二次後，於102年6月7日因認無繼續施用毒品
    之傾向釋放出所執行完畢，其後迄未再有法院裁定命觀察、
    勒戒、強制戒治等情，有本院被告前案紀錄表、在監在押全
    國紀錄表可佐。因此，被告於109年3月19日再犯本案施用第
    二級毒品之犯行，顯距其最近1次因施用毒品，而經法院命
    入觀察、勒戒處所施以觀察、勒戒執行完畢，已逾3年。
　㈢另被告固於犯本案前，經臺灣基隆地方檢察署檢察官於107年
    12月17日以107年度毒偵字第2226號為附命完成戒癮治療之
    緩起訴處分確定，緩起訴期間1年6月（自107年12月17日起
    至109年6月16日止），惟被告於上開緩起訴期間內，因另犯
    施用毒品案件，經該署檢察官於108年11月28日以108年度毒
    偵字第1866號聲請簡易判決處刑，故檢察官於108年12月10
    日以108年度撤緩字第336號撤銷前開緩起訴處分，並於前案
    紀錄上註記為「履行未完成」結案等情，有上開緩起訴處分
    書、聲請簡易判決處刑書、撤銷緩起訴處分書及本院被告前
    案紀錄表附卷可查，堪認被告經檢察官前為緩起訴處分，未
    能完成戒癮治療之療程，參照前開三、之實務見解，無從認
    其事實上已接受等同於「觀察、勒戒或強制戒治」執行完畢
    釋放之處遇，則於緩起訴處分撤銷後，即應回復為未經緩起
    訴處分前之狀態。
  ㈣承前，被告於109年3月19日再犯本案施用第二級毒品之犯行，距其最近1次因施用毒品，而經觀察、勒戒執行完畢已逾3年，依前述規定及說明，檢察官自得按照個案情形，依法裁量決定聲請法院裁定觀察、勒戒，或逕為附命完成戒癮治療之緩起訴處分。故原裁定令被告入勒戒處所觀察、勒戒，並無違法或不當。
　㈤被告固以其在監服刑已戒除毒癮，為利將來出監重返社會，
    並減少再次沾染毒品之機會，懇請法院撤銷觀察、勒戒裁定
    等語提起抗告。然按毒品危害防制條例所規定之「觀察、勒
    戒」處分程序，立法意旨在幫助施用毒品者戒除毒癮，性質
    為一療程，並非懲罰，而係針對行為人將來再次施用毒品之
    危險所為預防、矯治措施之保安處分，目的在戒除行為人施
    用毒品之身癮及心癮，以達教化與治療之目的，可謂刑罰之
    補充制度。因此，毒品危害防制條例本身所規定之觀察、勒
    戒及強制戒治等保安處分，雖兼具自由刑之性質，卻有刑罰
    不可替代之教化治療作用，且觀察、勒戒既屬用以矯治、預
    防行為人反社會性格，而具社會保安功能之保安處分，當無
    因行為人之個人或家庭因素而免予執行之理，並屬強制規定
    ，除檢察官審酌個案情形，依同條例第24條第1項為附命完
    成戒癮治療之緩起訴處分外，凡經檢察官聲請法院裁定將被
    告送勒戒處所觀察、勒戒者，法院僅得就其聲請審查被告是
    否有施用毒品之行為，以及被告是否為「初犯」或為觀察、
    勒戒、強制戒治執行完畢後，如修正前所規定之「5年內再
    犯」，或修正後之「3年內再犯」，而為准駁之裁定，並無
    自由斟酌以其他方式替代，或得以其他原因免予執行之餘地
    ，是抗告意旨前揭所請，核非有憑，尚無從據此認定原裁定
    有所違誤。
五、綜上，原裁定以被告確有施用第二級毒品犯行，且本案施用
    毒品之時間距其最近1次因犯施用毒品罪經觀察、勒戒完畢
    釋放日已逾3年。因而依檢察官之聲請，裁定令被告入勒戒
    處所觀察、勒戒，並無違誤。抗告意旨所執前詞指摘原裁定
    不當，為無理由，應予駁回。
據上論斷，應依刑事訴訟法第412條，裁定如主文。
中　　華　　民　　國　　110 　年　　4 　　月　　6 　　日
　                刑事第二十一庭審判長法　官　許宗和
  　                                  法　官　章曉文
　                                    法　官　黃玉婷
以上正本證明與原本無異。
不得再抗告。
                                      書記官  傅國軒
中　　華　　民　　國　　110 　年　　4 　　月　　9 　　日